【裁判字號】    97,簡上,905
【裁判日期】    980109
【裁判案由】    過失傷害
【裁判全文】
臺灣板橋地方法院刑事判決             97年度簡上字第905號
上  訴  人  臺灣板橋地方法院檢察署檢察官
上  訴  人
即  被  告  甲○○
被      告  丁○○
                      2樓
            丙○○
上列上訴人因過失傷害案件，不服本院96年度簡字第7836號，中
華民國97年6 月3 日第一審判決（聲請簡易判決處刑案號：96年
度調偵字第369 、442 號、96年度偵字第21467 號），提起上訴
，本院管轄第二審之合議庭判決如下（被告甲○○、丁○○部分
改依通常程序自為第一審判決）：
    主  文
原判決關於甲○○、丁○○部分撤銷。
甲○○、丁○○均無罪。
其餘上訴駁回。
丙○○緩刑貳年。
    事  實
一、丙○○為勁洪企業有限公司（下稱勁洪公司）之現場監工，
    負責勁洪公司之工地現場安全等事宜，為從事業務之人。緣
    勁洪公司於民國95年9 月間向環球購物中心股份有限公司（
    址設於臺北縣中和市○○路○ 段122 號，下稱環球購物中心
    ）承包整修工程，並將其中油漆部分之工程轉由甲○○、施
    棟樑及乙○○等三人承攬施作。嗣施棟樑、乙○○於同月9
    日至環球購物中心施作該項油漆工程時，站立於未固定之鷹
    架上高處作業，詎丙○○竟未注意保持鷹架平衡，亦未先知
    會負責推動鷹架之甲○○，即擅自推動鷹架，致使該鷹架傾
    倒，施棟樑、乙○○因而自高處墜落，施棟樑受有頭部外傷
    合併多處腦內出血、腰椎第一節爆裂性骨折等傷害及失語症
    致語能完全喪失之重傷害（乙○○並未對丙○○提出告訴）
    。
二、案經施棟樑告訴臺灣板橋地方法院檢察署檢察官偵查後聲請
    以簡易判決處刑。
    理  由
壹、被告丙○○部分：
一、前揭事實業據被告丙○○於偵查、原審及本院審理中均供承
    不諱，核與證人丁○○、甲○○於偵查中、證人施棟樑於本
    院審理中、證人乙○○於偵查、原審及本院審理中所為之證
    述相符，並有告訴人施棟樑之病歷資料、診斷證明書各一份
    及現場照片一幀附卷可稽。據此，本案就被告丙○○部分之
    犯行，事證明確，堪以認定。
二、被告丙○○為勁洪公司之現場監工，負責勁洪公司之工地現
    場安全等事宜乙節，業據其供承在卷，即為從事業務之人。
    故核被告丙○○所為，係犯刑法284 條第2 項後段之業務過
    失致重傷罪。又被害人施棟樑因跌落在地腦內出血導致之失
    語症已達語能完全喪失之程度等情，有亞東紀念醫院97年2
    月14日亞歷字第09764100101 號函在卷可按，是其所受傷勢
    已屬毀敗語能之重傷害，檢察官聲請簡易判決僅論以業務過
    失傷害罪，容有未洽，應予更正。
三、原審以被告丙○○犯罪事實明確，依刑事訴訟法第449 條第
    1 項前段、第3 項、第454 條第2 項，刑法第284 條第2 項
    、第41條第1 項前段，刑法施行法第1 條之1 第1 項、第2
    項前段，中華民國96年罪犯減刑條例第2 條第1 項  第3 款
    、第7 條、第9 條規定，並審酌被告丙○○之素行、過失程
    度、犯罪手段、犯後態度、告訴人施棟樑所受傷勢等一切情
    狀，而判處被告丙○○有期徒刑四月，減為有期徒刑二月，
    並諭知易科罰金之折算標準，此部分認事用法並無違誤，量
    刑均屬妥適。檢察官依告訴人施棟樑所請之上訴意旨雖以被
    告丙○○迄未賠償損失、拒絕和解為由，而認原審量刑過輕
    。惟按關於刑之量定，係實體法上賦予法院得為自由裁量之
    事項，倘其未有逾越法律所規定之範圍，或濫用其權限，即
    不得任意指摘為違法。本件原審審酌被告丙○○上開各種情
    狀後所量定之刑期並無不當之處，業如前述，且於本院審理
    期間被告丙○○及同案被告丁○○亦已與告訴人施棟樑達成
    和解，並付清賠償金額，已無前揭上訴理由所指之拒不賠償
    情事，是本件檢察官此部分之上訴意旨為無理由，應予駁回
    。
四、末查被告丙○○前未曾受有期徒刑以上刑之宣告，有臺灣高
    等法院被告前案紀錄表一份在卷可憑，其因一時失慮，觸犯
    刑章，事後已坦承犯行，深具悔意，且已與被害人施棟樑、
    乙○○達成和解，且付清賠償金額，有臺北縣板橋市調解委
    員會97年刑調字第3320號調解筆錄、臺北縣新店市調解委員
    會97年刑調字第548 調解書各一份在卷可按，本院認其經此
    偵審教訓，當知警惕，信無再犯之虞，應以暫不執行其刑為
    適當，爰併依刑法第74條第1 項第1 款之規定，予以宣告緩
    刑二年，以勵自新。
貳、被告甲○○、丁○○部分：
一、檢察官聲請簡易判決處刑意旨略以：被告丁○○係勁洪公司
    之負責人，負責綜理勁洪公司之相關業務，被告甲○○為油
    漆工程之承包商，負責承攬油漆工程及綜攬油漆工程施作過
    程，渠等二人均為從事業務之人。勁洪公司於95年9 月間承
    包上開工程後，轉由被告甲○○承攬該工地之油漆工程，告
    訴人施棟樑、乙○○則係由被告甲○○僱傭施作該油漆工程
    之員工。嗣施棟樑、乙○○於同月9 日間，在環球購物中心
    攀爬至高處進行該項油漆工程之施作時，本應由勁洪公司負
    責人即被告丁○○提供設有適當強度之圍欄、握把、覆蓋等
    防止墜落之防護措施，油漆工程包商即被告甲○○亦應注意
    員工施作高地工程時，是否已設置相關安全設備及採取必要
    之安全措施，且當時又無不能注意之情形，詎被告丁○○、
    甲○○均疏未注意及此，僅提供未固定之鷹架予告訴人施棟
    樑、乙○○使用，而被告甲○○復與同案被告丙○○於告訴
    人施棟樑、乙○○尚在高處作業時即直接推動鷹架，致使告
    訴人施棟樑、乙○○自高處墜落，告訴人施棟樑受有頭部外
    傷合併多處腦內出血、腰椎第一節爆裂性骨折等傷害，告訴
    人乙○○則受有右側閉鎖性跟骨骨折之傷害（告訴人乙○○
    未對甲○○提出告訴）。因認被告甲○○、丁○○所為，均
    係涉犯刑法第284 條第2 項之業務過失傷害罪等語。
二、按犯罪事實應依證據認定之，無證據不得認定犯罪事實；又
    不能證明被告犯罪者，即應諭知無罪之判決，刑事訴訟法第
    154 條第2 項、第301 條第1 項分別定有明文。次按認定犯
    罪事實所憑之證據，雖不以直接證據為限，間接證據亦包括
    在內，然而無論直接證據或間接證據，其為訴訟上之證明，
    須於通常一般人均不致有所懷疑，而得確信其為真實之程度
    者，始得據為有罪之認定，倘其證明尚未達到此一程度，而
    有合理之懷疑存在時，即難遽採為不利被告之認定，最高法
    院88年度臺上字第954 號判決意旨可資參照。復按刑法上之
    過失犯，以行為人對於結果之發生應注意並能注意而不注意
    為成立要件，亦即行為人須有防止結果發生之注意義務，且
    客觀上無不能注意之情事，竟疏未注意，違反其注意義務，
    始能令其就該有預見可能性之結果負過失犯罪責。又刑法上
    之過失，其過失行為與結果間，在客觀上有相當因果關係始
    得成立。所謂相當因果關係，係指依經驗法則，綜合行為當
    時所存在之一切事實，為客觀之事後審查，認為在一般情形
    下，有此環境、有此行為之同一條件，均可發生同一之結果
    者，則該條件即為發生結果之相當條件，行為與結果即有相
    當之因果關係。反之，若在一般情形下，有此同一條件存在
    ，而依客觀之審查，認為不必然皆發生此結果者，則該條件
    與結果不相當，不過為偶然之事實而已，其行為與結果間即
    無相當因果關係，最高法院76年度臺上字第192 號判例意旨
    復可參照。末按，不作為犯之成立，除須具備構成要件該當
    結果之發生、不為期待行為、不作為與結果間有因果關係、
    防止結果發生之事實可能性等客觀構成要件要素外，尚要求
    行為人具有「保證人地位」，即行為人須在法律上對於結果
    之發生負有防止之作為義務者，始足當之，對此，學說認為
    下述六種理由足以構成保證人地位：(1)法令之規定；(2)自願
    承擔義務（即事實上承受保證結果不發生之義務者，如救生
    員、接受病患為其醫治之醫生、登山隊嚮導、看顧嬰孩之人
    等，如事實上已承擔義務，即有保證人地位，不以當事人間
    契約關係有效成立者為限）；(3)最近親屬；(4)危險共同體（
    為達特定目的，組成之彼此信賴互助，並互負排除危難義務
    之團體）；(5)違背義務之危險前行為；(6)對危險源之監督義
    務（對於危險源負有防止發生破壞法益結果之監督義務，所
    謂危險源係指具有發生破壞法益之較高危險之設備、放射性
    物質、爆裂物或動物而言），足見勞工安全之責任，須視實
    際情況，審究其是否符合上述過失犯及不作為犯之成立要件
    而定。
三、本件公訴人認被告甲○○、丁○○涉有前開業務過失傷害罪
    嫌，無非係以被告甲○○、丁○○之部分供述、證人乙○○
    、證人即同案被告丙○○之證述及付款簽收簿一份為其主要
    論據（告訴人二人受有傷害部分之證據則如前述）。訊據被
    告丁○○固坦承為勁洪公司負責人，向環球購物中心承包上
    開工程後轉包予被告甲○○等人，被告甲○○則坦承係由其
    出面向勁洪公司接洽本件油漆工程，並由其出面領取工程款
    等事實，惟均堅決否認有何業務過失傷害犯行，被告丁○○
    辯稱：本案既已轉包予同案被告甲○○，即應由其自備梯子
    等各項安全設備，且對高處牆面油漆，並非必須站在高處，
    亦可以長管噴槍方式為之，伊並無提供高處作業設備之義務
    。被告甲○○則辯稱：伊與施棟樑為好友，乙○○則為其弟
    ，三人平日即一同合作承包油漆工程，並均分工程款項，伊
    並非雇主等語。
四、按雇主就防止有墜落、崩塌等之虞之作業場所引起之危害，
    應有符合標準之必要安全衛生設備，勞工安全衛生法第5 條
    第1 項第5 款固定有明文；又「雇主對於高度在二公尺以上
    之工作場所邊緣及開口部份，勞工有遭受墜落危險之虞者，
    應設有適當強度之圍欄、握把、覆蓋等防護措施；雇主為前
    項措施顯有困難，或作業之需要臨時將圍欄等拆除，應採取
    使勞工使用安全帶等防止因墜落而致勞工遭受危險之措施。
    」、「雇主對於在高度二公尺以上之處所進行作業，勞工有
    墜落之虞者，應以架設施工架或其他方法設置工作台。但工
    作台之邊緣及開口部分等，不在此限；雇主依前項規定設置
    工作台有困難時，應採取張掛安全網、使勞工使用安全帶等
    防止勞工因墜落而遭致危險之措施。使用安全帶時，應設置
    足夠強度之必要裝置或安全母索，供安全帶鉤掛。」、「雇
    主對勞工於高差超過一．五公尺以上之場所作業時，應設置
    能使勞工安全上下之設備。」勞工安全衛生設施規則第224
    條第1 項、第225 條、第228 條亦分別有所規定。惟按勞工
    安全衛生法所稱「勞工」，謂受僱從事工作獲致工資者，所
    稱「雇主」，謂事業主或事業之經營負責人，所稱「事業單
    位」，則指勞工安全衛生法適用範圍內僱用勞工從事工作之
    機構，此觀諸勞工安全衛生法第2 條第1 項至第3 項之規定
    自明。經查：
(一)本案依證人乙○○及丙○○於本院審理中所述，被告甲○○
    等人向勁洪公司承包此項工程需自行準備工具及材料，且由
    卷附付款簽收簿中，僅由被告甲○○出面向勁洪公司領取本
    件油漆工程之工程款，並非由被告甲○○及告訴人施棟樑、
    乙○○各自簽名（或由他人代理）向勁洪公司領取工資等情
    可知，被告甲○○等人必須連工帶料負責完成此項油漆工程
    ，並非僅提供勞務，故勁洪公司與被告甲○○等人間乃係承
    攬關係，並非僱傭關係甚明。準此，勁洪公司既已將所承包
    工程中之一部即油漆工程交付被告甲○○等人承攬，依勞工
    安全衛生法第16條之規定，即應由承攬人或再承攬人就承攬
    部分負該法所定之雇主責任，勁洪公司僅就「職業災害補償
    」（即民事責任）部分負連帶責任，至其餘該法所定之雇主
    責任，應已非勁洪公司所應負擔之注意義務。
(二)就被告甲○○部分而言，除本件油漆工程係由其出面向勁洪
    公司承包外，並無其係開立公司行號，而告訴人施棟樑、乙○○係向其支領薪資，受雇於其之積極證據。而證人乙○○
    於本院審理中並證稱其與被告甲○○及告訴人施棟樑合作二
    、三十年，並無老闆、員工間之關係，渠等三人係一個工班
    ，誰接到生意就一起去工作，伊曾自己承攬工作後找其餘二
    人幫忙，亦有由告訴人施棟樑接工作後找伊及被告甲○○幫
    忙之情形，工資部分每人均係每日新臺幣（下同）兩千五百
    元，至於油漆等材料費，則是先向油漆行賒帳，向公司領錢
    後再償還等語（參見本院97年9 月30日審判筆錄第9 至11頁
    ），核與被告甲○○所述相同（參見本院97年8 月27日準備
    程序筆錄第3 頁）。而一般承包油漆工程扣除工資及材料費
    外，事實上亦無其他重要之成本支出，渠等三人既係工資相
    同，材料費向上游公司實報實銷，縱稍有多餘之款項可由出
    面承包工程者分配，理應甚微，並非主要考量之事項，是由
    渠等之合作模式觀之，被告甲○○應非單獨基於為己計算利
    益之目的承包工程後，再雇用告訴人施棟樑及乙○○為其施
    作，而係渠等三人為類似合夥之關係，各自出面承包工程後
    ，一同合作施工均分利益，應無疑義。準此，即亦難認被告
    甲○○為告訴人施棟樑、乙○○之雇主。
(三)按被告丁○○、甲○○既均難認屬勞工安全衛生法所定之雇
    主，即難認渠等負有該法所定之雇主責任，尚難認渠等負有
    前揭該法所定之提供防止勞工自高處墜落之防護措施之注意
    義務。
五、再就現場狀況言之：
(一)當時被告甲○○雖係在告訴人施棟樑、乙○○在高處作業時
    ，負責推動鷹架，然本件鷹架之所以發生傾倒，係因同案被
    告丙○○自行幫忙推動鷹架，且當時僅有丙○○推動鷹架，
    被告甲○○站在對面，並未推動鷹架乙節，業據同案被告丙○○於原審、本院審理中及證人乙○○於本院審理中證述甚
    詳，即難認被告甲○○有推動鷹架時未注意保持平衡之過失
    。又同案被告丙○○既係自行決定幫忙推動鷹架，並非受被
    告甲○○之邀而幫忙推動，則其猝然出手推動鷹架，亦無證
    據證明為被告甲○○所得事先預見，並得事先防止，是就此
    部分而言，亦難認被告甲○○具有過失。
(二)被告丁○○身為勁洪公司之負責人，於系爭工程中已設有現
    場監工即被告丙○○負責工地現場各項安全衛生之監督及防
    免事宜，自不能僅因其為負責人，即認其對於勞工作業場所
    之所有危險源均須負擔直接監督及防免之義務，而要求其事
    必躬親常駐工地現場巡視。且於高處進行油漆工程，並非必
    需站在高處油漆，亦可以長管噴槍方式進行，是亦難認其得
    事先預見該處有高處作業之必要。另本案告訴人施棟樑、乙○○等人係到場後要求以其他工程所遺留之鷹架高處作業，
    勁洪公司現場辦公室內雖備有安全帶、安全帽，渠等亦未使
    用等情，業據證人即同案被告丙○○於本院審理中證述甚明
    ，而此部分均須位在現場方能知悉，被告丁○○事故發生時
    既不在現場，無法知悉此節，即無直接防護避免之義務，揆
    諸前揭說明，自不應令其就該工地之危險狀況及告訴人二人
    之受傷結果，負過失責任。
六、按事業單位以其事業之全部或一部分交付承攬時，應於事前
    告知該承攬人有關其事業工作環境、危害因素暨本法及有關
    安全衛生規定應採取之措施。承攬人就其承攬之全部或一部
    分交付再承攬時，承攬人亦應依前項規定告知再承攬人，勞
    工安全衛生法第17條雖定有明文，然依同法第34條第2 款之
    規定，違反此義務僅需受有罰鍰之處分，尚無刑事責任。而
    就本案而言，於高處作業有墜落危險，並應有一定之安全防
    護措施，此為一般人之常識，實際承攬施作此油漆工程之被
    告甲○○及告訴人施棟樑、乙○○等人既已有二、三十年之
    工作經驗，對此亦知之甚詳，自不待被告即勁洪公司負責人
    丁○○對渠等告知，從而縱使被告丁○○違反此項義務，而
    漏未對被告甲○○等承攬人告知上情，對於本件受傷結果之
    關係，亦無相當因果關係可言。
七、綜上所述，本案既難認被告丁○○、甲○○應負勞工安全衛
    生法所定之雇主責任，而負有提供上開安全防護設施之義務
    ，或就該鷹架之傾倒具有過失，亦難認渠等尚負有其他防護
    避免之義務，即難逕認渠等有違反注意義務之情事。另被告
    丁○○縱使違反勞工安全衛生法第17條所定之告知義務，亦
    難認與本件告訴人之受傷結果間具有相當因果關係。準此，
    本院依調查所得之事證，對於被告丁○○、甲○○等人是否
    具有過失，仍具有合理之懷疑，尚未達有罪之確信，復又查
    無其他積極證據證明被告甲○○、丁○○二人確有檢察官聲
    請簡易判決處刑意旨所指之業務過失傷害或致重傷之犯行，
    揆諸前揭法條及判例意旨，自屬不能證明渠等二人犯罪。末
    按地方法院對被告為簡易判決處刑後，經提起上訴，地方法
    院合議庭認應為無罪判決之諭知者，依刑事訴訟法第455 條
    之1 第3 項準用同法第369 條第2 項之規定意旨，應由該地
    方法院合議庭撤銷簡易庭之判決，改依第一審通常程序審判
    （最高法院91年度台非字第21號判決意旨參照）。本案既不
    能明被告甲○○、丁○○犯罪，原審遽為渠等二人有罪之判
    決，尚有違誤，被告甲○○上訴意旨否認犯罪，為有理由，
    檢察官此部分上訴意旨認原審就被告甲○○、丁○○部分量
    刑過輕，則無理由，惟檢察官就被告丁○○部分之上訴雖無
    理由，然原審判決就被告丁○○部分既有上開違誤，與被告
    甲○○部分自均應由本院合議庭撤銷原判決，就此部分自為
    第一審無罪之判決。
據上論斷，依刑事訴訟法第455 條之1 第1 項、第3 項、第452
條、第368 條、第369 條第1 項前段、第2 項、第364 條、第
301 條第1 項，刑法第74條第1 項第1 款，判決如主文。
本案經檢察官吳宗光到庭執行職務。
中    華    民    國    98    年    1     月    9     日
                刑事第十三庭審判長法  官 李幼妃
                                  法  官 鄭燕璘
                                  法  官 張紹省
以上正本證明與原本無異。
如不服本判決，應於判決送達後十日內，向本院提出上訴狀。
                                  書記官 周雅玲
中    華    民    國    98    年    1     月    13    日
附錄本案論罪科刑法條全文：
中華民國刑法第284條
因過失傷害人者，處六月以下有期徒刑、拘役或五百元以下罰金
，致重傷者，處一年以下有期徒刑、拘役或五百元以下罰金。
從事業務之人，因業務上之過失傷害人者，處一年以下有期徒刑
、拘役或一千元以下罰金，致重傷者，處三年以下有期徒刑、拘
 役或二千元以下罰金。


司法院資訊處製作；財團法人民間司法改革基金會備份。
